【裁判字號】    97,訴,1489
【裁判日期】    980724
【裁判案由】    遷讓租賃物等
【裁判全文】
臺灣士林地方法院民事判決              97年度訴字第1489號
原      告  甲○○
訴訟代理人  鍾有中律師
被      告  乙○○
訴訟代理人  紀復儀律師
            王世宏律師
上列當事人間遷讓租賃物等事件，本院於民國98年4 月15日言詞
辯論終結，判決如下：
    主      文
被告應將坐落臺北市○○區○○段四小段九０號土地如附圖紅色
所示面積九十六平方公尺部分返還原告，並自民國九十七年二月
六日起至返還土地之日止，按月給付原告新臺幣壹萬貳仟元。
被告應將坐落前項土地上之鐵皮建物壹間騰空交付原告。
訴訟費用由被告負擔。
本判決於原告以新臺幣陸拾貳萬元供擔保後，得假執行；但被告
如以新臺幣壹佰捌拾伍萬伍仟元為原告預供擔保後，得免為假執
行。
    事實及理由
一、原告主張：
（一）伊與胞姐張繡綿於民國65年2 月26日，因繼承原因，各自
      取得坐落臺北市○○區○○段4 小段90號土地（下稱系爭
      土地）應有部分20分之1 ，並共同分管系爭土地如附圖紅
      色所示部分（面積96平方公尺），張繡綿復授權由伊管理
      。嗣被告於91年1 月14日與伊簽訂土地租賃契約書（下稱
      系爭租約），向伊承租系爭土地如附圖紅色所示部分（下
      稱租賃土地）。約定租賃期限為6 年，自91年2 月5 日起
      至97年2 月5 日止。租金年2 年為每月新臺幣（下同）1
      萬元，第3 、4 年為每月1 萬1,000 元，第5 、6 年為每
      月1 萬2,000 元，應於當月5 日前繳納。另依系爭租約第
      6 條約定，除經伊同意繼續出租外，被告於租期屆滿時應
      將租賃土地騰空交還原告，且被告增建之附屬建物及2 只
      40尺高貨櫃亦應交付予原告，2 只貨櫃折價以2 萬元為基
      準。
（二）系爭租約租期已於97年2 月5 日屆滿，依系爭租約第6 條
      約定，被告即應返還租賃土地，並將其上增建之鐵皮建物
      1 間（下稱系爭鐵皮建物）交付予伊。惟租期屆滿後，經
      伊口頭請求均無結果。伊遂於97年2 月22日寄發存證信函
      催告被告返還租賃土地，然被告竟拒收該存證信函。伊復
      聲請臺北市松山區調解委員會於97年2 月13日及同年4 月
      23日進行調解，亦無結果。另被告於租期屆滿後，仍占有
      租賃土地，已構成無權占有，並構成民法第184 條之侵權
      行為，致伊受有相當於租金即每月1 萬2,000 元損害，亦
      應予賠償。
（三）系爭租約之租期為6 年，系爭租約第2 條所載租期至「96
      」年2 月5 日止，係忽略跨越年度而誤算，應屬誤載。被
      告抗辯口頭約定租期12年或依系爭租約書面應為5 年云云
      ，均不足採。本件亦無默示更新為不定期租約之情形，就
      被告未經伊同意擅自匯款2 次共計2 萬4,000 元款項，欲
      造成伊收受97年2 月及3 月租金之假象，伊業已購置同面
      額指定被告為受款人之郵政匯票1 紙，於97年3 月31日以
      存證信函一併寄予被告，惟亦遭被告拒收退回。
（四）爰依系爭租約第6 條及侵權行為等法律關係，訴請被告返
      還系爭土地、交付系爭鐵皮建物及給付相當於租金之損害
      金等語。並聲明：如主文第1 項、第2 項所示。另陳願供
      擔保請准宣告假執行。
二、被告則以：
    兩造協商系爭租約時，真正約定之租期係自91年起計12年，
    租期尚未屆滿。退步言之，縱系爭租約之租期應以兩造所簽
    訂系爭租約之書面為斷，依系爭租約第2 條後段記載，租期
    自91年2 月5 日至96年2 月5 日止，應為5 年，同條前段「
    6 年」應係「5 年」之筆誤。而於96年2 月5 日租期屆滿後
    ，伊仍繼續使用租賃土地並按月繳納租金至97年3 月間，系
    爭租約已轉變為不定期限之租賃關係。其後伊欲繼續繳納97
    年4 月之租金，因原告將原匯款帳戶取消，亦未告知伊新匯
    款帳戶為何，致伊無從再匯款給付租金，此係不可歸責於伊
    之事由所致，伊無庸負給付租金遲延之責，伊亦願繼續給付
    租金。系爭租約之租期既未屆至，原告本件請求自無理由。
    並聲明：原告之訴駁回。另陳明如受不利益判決，願供擔保
    請准免為假執行。
三、本件兩造不爭執事項（參見本院98年6 月24日言詞辯論筆錄
    ，本院並依論述需要，簡化文字或變更其順序）
（一）原告與張繡綿因繼承之原因，各自取得系爭土地所有權應
      有部分20分之1 （參見北院卷第10、11頁土地登記謄本）
      。
（二）兩造於91年1 月14日簽訂系爭租約（參見北院卷第13至15
      頁），約定被告向原告承租系爭土地如附圖紅色所示部分
      （即租賃土地），並經原告同意由被告於其上搭建未辦保
      存登記之系爭鐵皮建物1 間。系爭租約相關約款文字內容
      如下︰
   1、第2條︰「租賃期限經甲乙雙方洽訂為六年（×個月）即
      自民國91年2 月5 日起至96年2 月5 日止。」
   2、第3 條︰「租金每個月新臺幣 (a)91~92 年10,000每月租
      金， (b)93~94 年11,000每月租金 (c)95~96 年每月租金
      12,000元正…」
   3、第4 條︰「租金應於每月前5 日以前繳納…」
   4、第6 條︰「乙方於租期屆滿時，除經甲方同意繼續出租外
      ，應即將租賃房屋（即租賃土地）誠心按照原狀遷移空交
      還甲方…」、「含乙方增建之附屬建物及40尺高貨櫃2 只
      一併交付甲方地主。甲方付乙方2 只貨櫃折價金新臺幣20
      ,000為基準。」
（三）原告曾於97年2 月22日寄發存證信函予被告，表示系爭租
      約租期已屆滿，請於30日返還租賃土地之意思。惟經退回
      （參見北院卷第16頁）。被告於97年2 月5 日以後，曾以
      湯淺國際貿易公司名義，先後於97年3 月3 日、97年3 月
      21日各匯12,000元至原告設於臺北富邦內湖分行之帳戶，
      嗣原告已終止該帳戶。原告復於97年3 月31日寄發存證信
      函予被告（副本寄送湯淺國際貿易公司），表示系爭租約
      租期已屆滿，並檢附97年3 月27日內湖碧湖郵局所簽發、
      面額24,000元、指定被告為受款人之郵局匯票乙紙。惟寄
      送被告之存證信函正本經原件退回，該紙匯票現由原告持
      有中。被告則經由湯淺國際貿易公司轉知而取得存證信函
      影本（參見本院卷第32、33頁）。
（四）原告就兩造間系爭租約爭議，曾聲請臺北市松山區調解委
      員會調解，經97年2 月13日、同年4 月23日進行調解，因
      雙方意見不一致而調解不成立（參見北院卷第17頁調解不
      成立證明書）。
四、爭點之論述：
    本件經本院於98年6 月24日言詞辯論時，與兩造整理並協議
    簡化之爭點為：系爭租約租期是否已屆滿？（１、系爭租約
    原租期是否為12年？如非12年，則應至96年2 月5 日或97年
    2 月5 日？２、是否依民法第451 條視為以不定期限繼續租
    約？）
    茲論述如下︰
（一）系爭租約之租期應至97年2月5日屆滿︰
  １、系爭租約租期為6年，應至97年2月5日屆滿︰
      原告主張系爭租約之租期為6 年，應自91年2 月5 日起至
      97年2 月5 日止，系爭租約第2 條所載至「96」年2 月5
      日止，係年度計算錯誤而誤載等語。被告則抗辯︰真正約
      定之租期係自91年起計12年，退步言之，縱應依系爭租約
      書面為準，依系爭租約第2 條後段記載，原租期應至96年
      2 月5 日止，計5 年，前段「6 年」係誤載云云。經查，
      縱認兩造訂立系爭租約時，就租賃期間曾為口頭協商，然
      而，兩造就系爭租約之租期、租金等租賃條件，既已簽訂
      系爭租約之書面予以載明，自應以系爭租約之書面記載為
      兩造意思表示合致之內容。而系爭租約第2 條業已載明租
      期6 年之意旨，被告辯稱真正租期為12年云云，即非可採
      。至於被告抗辯系原租期應至96年2 月5 日止，計5 年乙
      節，按解釋意思表示，應探求當事人之真意，不得拘泥於
      所用之辭句。民法第98條規定甚明。系爭租約第2 條前段
      業已載明兩造洽訂租期為6 年之意旨，同條後段有關租期
      起訖時間雖記載為︰「自91年2 月5 日起至96年2 月5 日
      止」，然參諸前揭系爭租約第3 條有關調整租金之約定內
      容，係分為3 階段，每階段為兩個年度，即可得知上述至
      「96年」2 月5 日止，其真意應指96年度，亦即租期應至
      97年2 月5 日止為是，該「96年」當係年度計算之誤載。
      準此，原告主張兩造合意系爭租約之租期應為6 年，至97
      年2 月5 日屆滿乙情，自堪信為真實。
  ２、上述租期屆滿後，並未視為以不定期限繼續租約︰
      被告復抗辯︰系爭租約於原租期屆滿後，已轉變為不定期
      限之租賃關係，伊欲繼續繳納97年4 月之租金，因原告取
      消原匯款帳戶致無從再匯款給付租金云云。按租賃期限屆
      滿後，承租人仍為租賃物之使用收益，而出租人不即表示
      反對之意思者，視為以不定期限繼續契約。民法第451 條
      固有明文。惟查，系爭租約之租期於97年2 月5 日屆滿後
      ，原告就兩造間系爭租約之爭議，曾聲請臺北市松山區調
      解委員會調解，經97年2 月13日、同年4 月23日進行調解
      ，因雙方意見不一致而調解不成立乙情，有原告所提出調
      解不成立證明書影本可憑，亦為被告所不爭執，業如上述
      。顯然原告於租期屆滿後，即已表示反對續租之意思，甚
      為明確。縱如前述，於第1 次調解期日後，被告又於97年
      3 月3 日、3 月21日先後以湯淺國際貿易公司名義匯款各
      1 萬2,000 元至原告帳戶，欲繼續給付租金，亦不影響原
      告已為反對續租之意思，自無前揭民法第451 條規定之適
      用。被告抗辯本件已轉變為不定期限之租賃關係云云，核
      無足取。
（二）系爭租約租期業已屆滿，被告應返還租賃土地、交付系爭
      鐵皮建物，並自租期屆滿翌日起至返還租賃土地之日止，
      按月給付原告相當於租金之損害金︰
      依前揭系爭租約第6 條約定內容，系爭租約租期屆滿時，
      被告即負有返還租賃土地及交付其上增建附屬建物之義務
      。而系爭租約之租期已於97年2 月5 日屆滿，業已析述如
      上，是原告請求被告返還租賃土地及交付系爭鐵皮建物，
      自屬有據。復按無權占有他人之不動產，依社會之通常觀
      念，可能獲得相當於租金之利益，且致他人受有相當於租
      金之損害。查原告為系爭土地之共有人，租賃土地並由原
      告分管而出租被告使用收益。系爭租約之租期屆滿後，被
      告已無占有之權源，其仍占有租賃土地，自構成無權占有
      ，而侵害原告之共有權，使原告受有無法就租賃土地使用
      收益之損害。是以，原告並主張被告構成侵權行為，而請
      求被告賠償相當於租金即每月1 萬2,000 元之損害金，亦
      屬有據。
五、從而，原告本於系爭租約第6 條及侵權行為等法律關係，請
    求被告返還系爭土地如附圖紅色所示面積96平方公尺部分，
    並自97年2 月6 日起至返還土地之日止，按月給付原告1 萬
    2,000 元，及將上述土地上之系爭鐵皮建物1 間騰空交付原
    告，為有理由，應予准許。
六、兩造分別陳明願供擔保，請准宣告假執行或免為假執行，經
    核均無不合，爰分別酌定相當之擔保金額宣告之。
七、本件事證已臻明確，兩造所為其他主張陳述並所提證據，經
    審酌後，認均與本件之結論無礙，爰不一一詳予論述，附此
    敘明。
八、據上論結，原告之訴為有理由，依民事訴訟法第78條、第39
    0 條第2 項、第392 條第2 項，判決如主文。
中    華    民    國    98    年    7     月    24    日
                  民事第三庭  法  官  施月燿
以上正本證明與原本無異。
如對本判決上訴，應於判決送達後20日內向本院提出上訴狀。
中    華    民    國    98    年    7     月    30    日
                              書記官  于耀文


司法院資訊處製作；財團法人民間司法改革基金會備份。
